ACORDAO-COMPLETO-2390003

ACÓRDÃO 1076/2020 ATA 4/2020 - SEGUNDA CÂMARA

VISTOS, relatados e discutidos estes autos de prestação de contas ordinárias da Secretaria Nacional de Segurança Pública do então denominado Ministério da Justiça e Cidadania (Senasp) , relativas ao exercício de 2016, 
ACORDAM os Ministros do Tribunal de Contas da União, reunidos em Sessão da Segunda Câmara, com fundamento nos arts. 1º, inciso I, 16, incisos I e II, e 18 da Lei 8.443/1992, c/c os arts. 1º, inciso I, 207, 208 e 214, incisos I e II, do Regimento Interno, em: 
9.1. julgar regulares com ressalvas as contas dos responsáveis Regina Maria Filomena de Luca Jasinowodolinski, CPF XXX.507.538-XX; Celso Perioli, CPF XXX.262.608-XX; Marcello Barros de Oliveira, CPF XXX.349.937-XX; Anael Aymore Jacob, CPF XXX.335.117-XX; Adilson Pereira de Carvalho,     CPF XXX.436.878-XX; Ricardo Guanaes Cosso, CPF XXX.098.718-XX; Leonardo Rodrigo Ferreira,   CPF XXX.958.526-XX;  e Davi Rogério Artigas, CPF  XXX.383.849-XX; dando-lhes quitação;
9.2. julgar regulares as contas dos responsáveis Joviano Conceição Lima,                       CPF XXX.635.578-XX; Alexandre Augusto Aragon, CPF XXX.829.340-XX; Adilson Moreira,              CPF 551.574.089-0; Nazareno Marcineiro, CPF XXX.568.999-XX; Celina Pereira, CPF XXX.610.516-XX;  Rodrigo Oliveira de Faria, CPF XXX.540.626-XX; Clyton Eustaquio Xavier, CPF XXX.132.596-XX;  Fernando Antônio dos Santos Matos, CPF XXX.935.964-XX; Tatiana Whately de Moura,                   CPF XXX.703.548-XX; Victoriana Leonora Corte Gonzaga,  CPF XXX.428.178-XX;  Rinaldo de Souza, CPF XXX.090.990-XX;  Rogério Bernardes Carneiro, CPF XXX.000.721-XX;  Alexandre Brasil Carvalho da Fonseca, CPF XXX.663.967-XX; Pedro Helena Pontual Machado, CPF XXX.670.161-XX; Myron Moraes Pires, CPF  XXX.248.371-XX; Hélio Fernando Rosa de Araújo, CPF XXX.746.708-XX;  Márcio Paulo Buzanelli, CPF  XXX.760.078-XX; Wilquerson Felizardo Sandes, CPF XXX.508.941-XX; Luiz Alexandre Dominguez de Oliveira, CPF XXX.761.477-XX;  Mariana Pereira Rego Quintans,                             CPF XXX.935.301-XX; e Augusta Aiko Umeda kuhn, CPF  XXX.290.798-XX; dando-lhes quitação plena;
9.3. determinar, com fundamento no art. 45 da Lei 8.443/1992, c/c art. 251 do Regimento Interno do Tribunal de Contas da União,  bem como no art. 4º da IN TCU 71/2012 e no art. 76 da Portaria Interministerial CGU/MF/MP 507/2011, à Secretaria Nacional de Segurança Pública do Ministério da Justiça e Segurança Pública que, no que se refere aos Convênios Siconv 787883/2013, 773036/2012, 773561/2012, 773041/2012, 787705/2013, 787181/2013 e 787706/2013, encaminhe ao Tribunal de Contas da União, no prazo de até sessenta dias, os respectivos processos de tomada de contas especial ou, alternativamente, os pareceres, despachos e/ou documentos que fundamentam a prescindibilidade dessa medida;
9.4. recomendar, com fundamento no art. 250, inciso III, do Regimento Interno do Tribunal de Contas da União, à Secretaria Nacional de Segurança Pública que, em relação aos recursos federais disponíveis em contas bancárias de convenentes sem execução financeira por mais de um exercício, e como medida prévia à decisão pela prorrogação de prazos de vigência dos respectivos ajustes, avalie a conveniência e oportunidade de:
9.4.1. analisar, por meio de pareceres técnico-financeiros ou congêneres, o custo-benefício de mantê-los não aplicados, sem entregas efetivas, ante a necessidade de otimização de outras frentes da política pública; 
9.4.2. avaliar se as necessidades do ente beneficiário e as diretrizes e objetivos outrora estabelecidos pela União ainda subsistem, bem como a capacidade atual da Unidade da Federação de cumprir ações pactuadas no passado, considerando, sobretudo, a capacidade técnico-operacional e a estrutura de pessoal existentes;
9.5. fixar prazo de sessenta dias para que a Secretaria Nacional de Segurança Pública informe ao Tribunal de Contas da União sobre a implementação das recomendações do subitem anterior ou apresente considerações sobre a decisão pela adoção de medidas alternativas caso as circunstâncias decorrentes da aplicação do julgamento profissional as justifiquem; 
9.6. determinar à Secretaria de Controle Externo da Defesa Nacional e da Segurança Pública que monitore o cumprimento dos itens 9.3 e 9.4 deste Acórdão; e
9.7. cientificar o Ministério da Justiça e Segurança Pública acerca deste Acórdão, destacando que o Relatório e o Voto que o fundamentam podem ser acessados pelo portal eletrônico do Tribunal de Contas da União.

Prestação de Contas Ordinária de Secretaria Nacional de Segurança Pública relativa ao exercício financeiro de 2016.

Segunda Câmara

Secretaria Nacional de Segurança Pública.

3. Interessados/Responsáveis:
3.1. Responsáveis: Adilson Moreira (XXX.574.089-XX); Adilson Pereira de Carvalho (XXX.436.878-XX); Alexandre Augusto Aragon (XXX.829.340-XX); Alexandre Brasil Carvalho da Fonseca (XXX.663.967-XX); Anael Aymore Jacob (XXX.335.117-XX); Augusta Aiko Umeda Kuhn (XXX.290.798-XX); Celina Pereira (XXX.610.516-XX); Celso Perioli (XXX.262.608-XX); Clyton Eustaquio Xavier (XXX.132.596-XX); Davi Rogério Artigas (XXX.383.849-XX); Fernando Antonio dos Santos Matos (XXX.935.964-XX); Helio Fernando Rosa de Araujo (XXX.746.708-XX); Joviano Conceicao Lima (XXX.635.578-XX); Leonardo Rodrigo Ferreira (XXX.958.526-XX); Luiz Alexandre Dominguez de Oliveira (XXX.761.477-XX); Marcello Barros de Oliveira (XXX.349.937-XX); Mariana Pereira Rego Quintans (XXX.935.301-XX); Myron Moraes Pires (XXX.248.371-XX); Márcio Paulo Buzanelli (XXX.760.078-XX); Nazareno Marcineiro (XXX.568.999-XX); Pedro Helena Pontual Machado (XXX.670.161-XX); Regina Maria Filomena de Luca Jasinowodolinski (XXX.507.538-XX); Ricardo Guanaes Cosso (XXX.098.718-XX); Rinaldo de Souza (XXX.090.990-XX); Rodrigo Oliveira de Faria (XXX.540.626-XX); Rogerio Bernardes Carneiro (XXX.000.721-XX); Tatiana Whately de Moura (XXX.703.548-XX); Victoriana Leonora Corte Gonzaga (XXX.428.178-XX); Wilquerson Felizardo Sandes (XXX.508.941-XX).

13.1. Ministros presentes: Ana Arraes (Presidente), Aroldo Cedraz e Raimundo Carreiro (Relator).
13.2. Ministro-Substituto convocado: Augusto Sherman Cavalcanti.
13.3. Ministro-Substituto presente: André Luís de Carvalho.

RAIMUNDO CARREIRO

Trata-se de prestação de contas ordinárias da Secretaria Nacional de Segurança Pública do Ministério da Justiça e Segurança Pública (Senasp) , relativas ao exercício de 2016.
2.	Em instrução à peça 9, o auditor instrutor da Secretaria de Controle Externo da Defesa Nacional e da Segurança Pública (SecexDefesa) propôs diligenciar à unidade prestadora de contas:
“INTRODUÇÃO
Cuidam os autos de processo de contas de 2016 da Secretaria Nacional de Segurança Pública (Senasp) , nos termos do art. 70 da Constituição Federal (CF) , elaborada de acordo com as disposições da IN TCU 63/2010, bem como das Decisões Normativas - TCU 154/2016 e 156/2016.  
A Senasp é um órgão específico singular integrante da estrutura regimental do Ministério da Justiça e Segurança Pública, tendo este a missão de trabalhar para a consolidação do Estado Democrático de Direito. De tal modo, a Senasp busca assegurar o perfeito funcionamento da pasta e contribuir com o desafio do governo de potencializar o sucesso das políticas públicas do Estado voltadas à função segurança.     
AVALIAÇÃO    
O presente processo de prestação de contas de 2016 da Senasp encontra-se constituído das seguintes peças:        
		a) rol de responsáveis (peça 2) ;
	b) relatório de gestão (peça 1) ;
	c) relatório de auditoria de gestão e certificado de auditoria (peças 4-5) ;
	d) pareceres do dirigente do controle interno e da autoridade ministerial (peças 6 e 8) .
O escopo de trabalho acordado entre a Controladoria-Geral da União (CGU) e a SecexDefesa compreende: avaliação da gestão de aquisições da Unidade Prestadora de contas (UPC) ; avaliação dos indicadores de desempenho no processo de tomada de decisão, com ênfase nos indicadores de eficácia e em aspectos relacionados à transparência; avaliação da execução de convênios no âmbito da Estratégia Nacional de Segurança Pública nas Fronteiras (Enafron) ; avaliação de aspectos de governança referente à gestão de transferências para estados e municípios para ações de reaparelhamento; e avaliação da aderência do Plano Nacional de Segurança Pública com o Planejamento Estratégico do Ministério da Justiça e Segurança Pública. Tais pontos nortearam as avaliações da equipe do controle interno consubstanciadas no relatório de auditoria da peça 4.  
Para a consecução desse escopo de avaliações, os auditores da Secretaria Federal de Controle Interno (SFC) seguiram metodologias expostas no relatório de auditoria da peça 4. O trabalho se restringiu aos atos e fatos de gestão no período de 1/1/2016 a 31/12/2016, sendo o escopo definido conjuntamente com o este Tribunal. Entre as áreas selecionadas para avaliação, apresenta-se seguir a síntese dos resultados da auditoria.   
No que toca à gestão de aquisições, o objetivo do controle interno (CI) , segundo o parecer do dirigente do órgão de CI (peça 6) , foi apresentar diagnóstico da gestão das aquisições promovidas na Senasp sobre cinco aspectos abordados no relatório da peça 4. 
No bojo da ação de controle, foi verificado que, não obstante os pontos de fragilidade e melhoria identificados, a gestão realizada permitiu a realização de aquisições estratégicas, eficazes e alinhadas aos preceitos legais. 
Os pontos de destaque na UPC foram a estrutura de recursos humanos e os procedimentos licitatórios e contratuais aplicados. Os quesitos nos quais se apresentavam maiores oportunidades de melhoria se concentraram na estratégia organizacional e gestão de avaliação de riscos.    
No que tange à avaliação dos indicadores de desempenho da Senasp, o CI verificou que os marcadores de planejamento estratégico e orçamentário utilizados para acompanhar o desempenho institucional estavam integrados aos macroprocessos existentes na UPC e os produtos atribuídos aos indicadores avaliados possuíam comprovação documental condizente com os resultados obtidos.
Foram identificadas, no relatório da auditoria do CI, falhas no acompanhamento de indicadores do planejamento estratégico, sem embargo da existência de metodologia para tal acompanhamento, como também foram identificadas fragilidades nos indicadores selecionados na amostra quanto aos critérios de validade, especificidade e mensurabilidade das metas.    
Para o saneamento dessas fragilidades, o CI emitiu recomendações no sentido de: capacitar os atores envolvidos no processo de elaboração de indicadores; estabelecer, por meio de expediente interno formalizado, a realização de ciclos e reuniões de monitoramento no âmbito da Secretaria; e revisar os indicadores de desempenho acompanhados pela UPC, incluindo aspectos de avaliação qualitativa e de impacto e considerando os aspectos conceituais já estabelecidos.
No que concerne à avaliação da execução dos convênios da Estratégia Nacional de Segurança Pública nas Fronteiras (Enafron) , a partir de fiscalizações para avaliação de cumprimento de objeto, a equipe da SFC realizou mapeamento das impropriedades encontradas nos relatórios de fiscalização gerados. 
As impropriedades nessa área que apresentaram maior frequência se referem a falhas na gestão patrimonial, morosidade na execução dos convênios, falhas no procedimento licitatório e na execução contratual. 
Em alguns convênios foram identificados potenciais prejuízos financeiros, os quais são abordados de forma específica no relatório da peça 4, juntamente com as recomendações para tratamento. Conforme manifestação da UPC, as providências da sua competência estão sendo tomadas e serão monitoradas pela CGU no Plano de Providências Permanente.
Relativamente à avaliação de aspectos de governança referentes à gestão de transferências voluntárias para estados e municípios para ações de reaparelhamento das instituições de segurança pública, a partir de levantamento realizado pelo CI, verificou-se a existência de cento e dezoito convênios sem execução financeira, com R$ 206.726.987,88 disponíveis nas respectivas contas bancárias, sendo cento e um convênios celebrados pela Senasp com objetivo de promover ações de reaparelhamento das instituições de segurança pública. Os instrumentos avaliados foram assinados entre 2008 e 2015. 
Tal levantamento demonstrou a deficiência na estrutura de gestão para acompanhamento da execução dos convênios. Além da celebração dos instrumentos com convenentes que não possuem capacidade técnica para execução da avença, tal deficiência no acompanhamento dos convênios origina sucessivas prorrogações de prazo para cumprimento do objeto, perdendo-se tempestividade para atuação na demanda a qual se originou o instrumento.
Para esse achado, o CI emitiu as seguintes recomendações: definição de cronograma para avaliação da manutenção de cada um dos instrumentos apresentados com a respectiva justificativa para a manutenção ou cancelamento de cada termo; avaliação das informações inseridas nos sistemas, inserindo as faltantes e corrigindo as inconsistentes; e definição de plano de ação contemplando ferramentas para o aperfeiçoamento da gestão de estoque dos termos firmados e definição adequada de prazos para novas transferências voluntárias. 
No que tange à avaliação da aderência do Plano Nacional de Segurança Pública ao Planejamento Estratégico do Ministério da Justiça, no parecer do dirigente do órgão de controle interno (peça 6) , considerou-se que, não obstante a falta de menção expressa da vinculação no PNSP, há o seu devido espelhamento no mapa estratégico do Ministério, principalmente no que tange aos eixos "reduzir homicídios" e "fortalecer o enfrentamento à criminalidade, focado nas organizações criminosas, narcotráfico, corrupção, lavagem de dinheiro e atuação na faixa de fronteira".  
Entre as constatações da equipe de auditoria, aquelas nas quais foi estimada a possível ocorrência de danos ao erário se adstringiram, no exercício de 2016, apenas a prejuízos potenciais identificados na execução dos convênios da Enafron.   
	 O encaminhamento de mérito das contas da Senasp de 2016 da parte do controle interno foi pela regularidade com a quitação plena dos agentes listados no rol de responsáveis. Tal encaminhamento foi encampado pelo ministro supervisor no pronunciamento ministerial, peça 8, e, com esse encaminhamento os autos deram entrada na fase externa de sua tramitação, no TCU. 
EXAME EXTERNO  
O encaminhamento pela regularidade das contas com a quitação plena dos responsáveis pela Senasp, no exercício de 2016, trouxe consigo um rol de recomendações àquela Secretaria, a seguir discriminadas. 
a)  relativamente à morosidade na execução dos recursos repassados ao reaparelhamento das instituições de segurança, definir um cronograma para avaliação da manutenção de cada um dos instrumentos, com a respectiva justificativa para a manutenção ou cancelamento de cada termo;
b)  ainda no tocante ao reaparelhamento dos equipamentos de segurança pública, avaliar as informações presentes nos sistemas, inserindo as faltantes e corrigindo inconsistências;
c)  definir, quanto ao reaparelhamento das instituições de segurança, um plano de ação contemplando ferramentas tendentes ao aperfeiçoamento da gestão de estoque dos termos firmados e à definição adequada de prazos para novas transferências voluntárias;
d)  comprovar, em parceria com Santa Catarina, a adequabilidade dos preços das câmeras adquiridas por meio do Convênio 787705/2013 aos valores de mercado. Caso contrário, providenciar o retorno dos valores excedentes ao erário;
e)  providenciar, junto ao estado do Acre, o recolhimento de R$ 115.000,00 pagos em duplicidade à empresa Ziva Tecnologia Ltda. pelos serviços prestados na execução do Convênio 787181/2013, após esgotadas as oportunidades de comprovação da devida execução financeira em questão;
f)  certificar, junto ao referido estado, as providências adotadas quanto aos equipamentos adquiridos, por meio do Convênio 787181/2013, e não instalados em Brasiléia/AC, no valor de          R$ 34.709,11. Caso a situação persista, no todo ou em parte, promover o recolhimento correspondente ao desperdício quantificado;
g)  obter, junto ao estado de Mato Grosso, a localização e a identificação dos equipamentos destinados à implementação do sistema de vídeo monitoramento dos municípios de Porto Esperidião, Pontes e Lacerda e Vila Bela da Santíssima Trindade, não encontrados quando da fiscalização do Convênio 787706/2013;
h)  obter, junto ao estado de Rondônia, a identificação do nobreak 1.4 KVA, adquirido por meio do Convênio 787883/2013, o qual não foi localizado na visita in loco efetuada na Central de Videomonitoramento do município de Vilhena;
i)  providenciar, junto ao estado de Rondônia, a localização dos equipamentos adquiridos por meio do Convênio 773036/2012, cuja comprovação restou prejudicada quando da fiscalização da CGU;  
j)  cobrar, junto ao estado do Amapá, a correta instalação dos equipamentos adquiridos por meio do Convênio 781072/2012, incluindo a localização dos containers não encontrados na cidade de Santana e, principalmente, o devido armazenamento das estruturas de torre autoportante, caso ainda não tenham sido instaladas, as quais, em fevereiro de 2017, encontravam-se a céu aberto e no chão; 
k)  dirimir, junto ao estado do Acre, as divergências remanescentes no Relatório CGU 201603359, bem como demonstrar a correta distribuição dos equipamentos adquiridos por meio do Convênio 773561/2012;
l)  providenciar, junto ao estado do Pará, a localização dos equipamentos adquiridos por meio do Convênio 773041/2012, cuja comprovação restou prejudicada no momento da fiscalização da CGU, conforme registrado no Relatório CGU 201603419;  
m)  quanto aos indicadores de desempenho, realizar capacitação de atores envolvidos no processo de elaboração deles, atuando, sempre que possível, em conjunto com a Coordenação-Geral de Gestão Estratégica e Inovação Institucional (CGGE) da Secretaria Executiva do Ministério da Justiça;
n)  estabelecer, por meio de expediente interno formalizado, a necessidade de realização de ciclos e reuniões de monitoramento no âmbito da Senasp, de forma que eventuais mudanças de governo e de administração não inviabilizem a execução das atividades de acompanhamento e de avaliação dos programas e projetos sob a responsabilidade da UPC, garantindo o cumprimento das competências estabelecidas no art. 53 do Decreto  8.668/2016;
o)  revisar os indicadores acompanhados pela Senasp, incluindo aspectos de avaliação qualitativa e de impacto, considerando os aspectos conceituais elencados no Manual de Auditoria Indicadores do TCU, no Guia Metodológico de Indicadores de Programas do antigo MPOG ou em outros documentos metodológicos do Instituto de Pesquisa Econômica Aplicada (Ipea) ;
p)  reestruturar os indicadores “Quantidade de Prestações de Contas de Convênios Movimentadas” e “Efetividade dos Gabinetes de Gestão Integrada”, de forma que os novos abordem os aspectos a que se propõem, incluindo, avaliações qualitativas ou de impacto, considerando nessa reestruturação aspectos conceituais para elaboração de indicadores elencados no Manual de Auditoria Indicadores do TCU, no Guia Metodológico de Indicadores de Programas do extinto MPOG e noutros documentos metodológicos; e
q)  uniformizar, nos instrumentos de planejamento e gestão, a nomenclatura, finalidade e fórmula de cálculo do indicador “Estados” com sistema informatizado de boletim de ocorrência integrados ao Sistema Nacional de Informações de Segurança Pública, Prisionais e sobre Drogas, reestruturando-o, se necessário, para que estejam claros os aspectos quantitativos, qualitativos e de abrangência, bem como as definições conceituais dos termos utilizados nesse indicador. 
Das constatações identificadas pela equipe da CGU nas contas da Senasp de 2016, aquelas nas quais foi estimada a possível ocorrência de dano ao erário foram as relativas à execução dos convênios da Enafron com diversos entes da Federação, frutos de achados de auditoria em ações de controle encetadas pelo CI. 
Nesse contexto, é de bom aviso o encaminhamento preliminar de diligência à Secretaria Nacional de Segurança Pública, de forma que a UPC informe acerca do estado atual de promoção das providências retificadoras recomendadas pelo CI, pois do insucesso na implementação dessas medidas pode resultar alteração no deslinde do mérito das contas em análise.  
PROPOSTA DE ENCAMINHAMENTO    
Diante do exposto, submetem-se os autos à consideração superior, propondo-se, com fulcro nos arts. 10, § 1°, e 11 da Lei 8.443/1992, combinados com o art. 157 do Regimento Interno do Tribunal de Contas da União, realizar diligência à Secretaria Nacional de Segurança Pública, para que esta, no prazo de quinze dias, encaminhe informações acerca das providências adotadas no tocante às recomendações da CGU abaixo discriminadas, referentes à execução dos convênios ligados à Estratégia Nacional de Segurança Pública nas Fronteiras (Enafron) com diversos estados da Federação:    
a)  comprovar, em parceria com o estado de Santa Catarina, a adequabilidade dos preços das câmeras adquiridas por meio do Convênio 787705/2013 aos valores de mercado. Caso contrário, providenciar o retorno dos valores excedentes ao erário;
b)  providenciar, junto ao estado do Acre, o recolhimento de R$ 115.000,00 pagos em duplicidade à empresa Ziva Tecnologia Ltda. pelos serviços prestados na execução do Convênio 787181/2013, após esgotadas as oportunidades de comprovação da devida execução financeira em questão;
c)  certificar, junto ao referido estado, as providências adotadas quanto aos equipamentos adquiridos, por meio do Convênio 787181/2013, e não instalados em Brasiléia/AC, no valor de          R$ 34.709,11. Caso a situação persista, no todo ou em parte, promover o recolhimento correspondente ao desperdício quantificado;
d)  obter, junto ao estado de Mato Grosso, a localização e identificação dos equipamentos destinados à implementação do sistema de vídeo monitoramento dos municípios de Porto Esperidião, Pontes e Lacerda e Vila Bela da Santíssima Trindade, que não foram encontrados quando da fiscalização do Convênio 787706/2013;
e)  obter, junto ao Estado de Rondônia, a identificação do nobreak 1.4 KVA, adquirido por meio do Convênio 787883/2013, o qual não foi localizado na visita in loco efetuada na Central de Videomonitoramento do município de Vilhena;
f)  providenciar, junto ao estado de Rondônia, a localização dos equipamentos adquiridos por meio do Convênio 773036/2012, cuja comprovação restou prejudicada quando da fiscalização da CGU; 
g)  cobrar, junto ao estado do Amapá, a correta instalação dos equipamentos adquiridos por meio do Convênio 781072/2012, incluindo a localização dos containers não encontrados na cidade de Santana e, principalmente, o devido armazenamento das estruturas de torre autoportante, caso ainda não tenham sido instaladas, as quais, em fevereiro de 2017, encontravam-se a céu aberto e no chão; 
h)  dirimir, junto ao estado do Acre, as divergências remanescentes no Relatório CGU 201603359, bem como demonstrar a correta distribuição dos equipamentos adquiridos por meio do Convênio 773561/2012; e
i)  providenciar, junto ao estado do Pará, a localização dos equipamentos adquiridos por meio do Convênio 773041/2012, cuja comprovação restou prejudicada no momento da fiscalização da CGU, conforme registrado no Relatório CGU 201603419.”
3.	O corpo dirigente da SecexDefesa divergiu dos encaminhamentos apresentados pelo auditor instrutor, e propôs o julgamento de mérito das contas (peças 10 e 11) :
1.	Trata-se de processo de contas da Secretaria Nacional de Segurança Pública do Ministério da Justiça e Segurança Pública (Senasp/MJSP) , exercício de 2016.
2.	O Relatório de Auditoria 2017700445, emitido pela Controladoria-Geral da União (CGU) , apresentou variados tipos de desconformidades/impropriedades atreladas à gestão de 2016 da Senasp, peça 4.
3.	Em relação aos convênios, parcela dos problemas emerge de carências verificadas nas estruturas administrativas dos próprios convenentes, a requerer, em relação às situações apontadas pela CGU, em especial, aprimoramento dos sistemas de controle patrimonial e de controle interno, assim como da capacidade técnico-operacional, dos entes federativos. 
4.	Outra parte diz respeito a ações exigíveis do órgão federal, como aquelas ligadas a procedimentos de acompanhamento/fiscalização de convênios, ao gerenciamento de riscos direcionado ao alcance de objetivos vinculados especialmente a esse tipo de ajuste e à célere avaliação das prestações de contas e, ainda, nos casos em que essa medida é necessária, à instauração dos competentes processos de tomada de contas especial.
5.	Entre os principais apontamentos do Controle Interno, cito:
5.1	no caso de ajustes visando ao reaparelhamento das instituições de segurança pública, havia em 2016: 
i) 118 convênios com R$ 206.726.987,88 disponíveis nas contas bancárias sem execução financeira identificada, sendo 101 deles celebrados com objetivo de promover ações de reaparelhamento das instituições de segurança pública;
ii) crescente celebração de novos termos sem que houvesse capacidade de execução, por parte do convenente, indicando gerenciamento deficitário do estoque de termos firmados pelo concedente;
iii) quantitativo expressivo de termos aditivos e prorrogações de ofício: dos 1.139 convênios analisados pelo Controle Interno, foram firmados 1.855 termos aditivos e 798 prorrogações de ofício, podendo caracterizar a celebração de convênio com prazos de vigência exíguos ou, acrescento, atraso na execução do objeto motivado pela falta de capacidade técnica e/ou de adequada estrutura de pessoal;
5.2	quanto aos recursos repassados na esfera da Estratégia Nacional de Segurança Pública nas Fronteiras (Enafron) , nos eixos radiocomunicação, videomonitoramento e reaparelhamento, a CGU constatou:
	i) falhas na gestão patrimonial: equipamentos não encontrados, falhas na identificação patrimonial, ausência de manutenção, equipamentos inoperantes, condições inadequadas de armazenamento e gestores locais sem condições adequadas para a execução da avença;
	ii) morosidade na execução do convênio (cronograma de execução não observado) ;
	iii) falhas na execução contratual: pagamento antecipado, sem atesto, superior ao devido ou por serviço não executado, instalação de equipamentos com quantitativos ou especificações divergentes das contratadas;
	iv) falhas no procedimento licitatório: não utilização de pregão eletrônico, cláusulas com potencial restritivo em edital, indícios de sobrepreços; e, ainda:
	v) execução parcial do convênio;
	vi) impropriedades relacionadas à aplicação financeira dos recursos;
	vii) objeto do convênio implementado em local diverso do acordado;
	viii) impossibilidade de avaliar o impacto do convênio;
	ix) ociosidade;
	x) falta de registro no Siconv;
	xi) questões relacionadas aos recursos humanos empregados na utilização do objeto;
	xii) falhas no acompanhamento a cargo do concedente; e
	xiii) inexecução do objeto do convênio.
6.	No que tange à execução dos convênios do Enafron, o Controle Interno identificou potenciais prejuízos, conforme quadro seguinte:
	nº do Relatório da CGU
	UF
	nº do convênio e situação no exercício de 2016
	apontamento da CGU
	itens
	valor nominal do prejuízo potencial apurado pela CGU
	vigência
 valor do repasse federal
 situação atual
 (consulta Plataforma Mais Brasil em 9/9/2019) 

	201603503
	RO
	787883/2013
prazo de análise da prestação de contas vencido em 2016prazo de análise da prestação de contas vencido em 2016
	-equipamentos não localizados.
	nobreak
	-não informado
	27/12/2015
R$ 2.393.789,33
 (prestação de contas enviada para análise) 

	201603505
	RO
	773036/2012
prazo de análise da prestação de contas vencido em 2016
	-divergência entre o quantitativo de bens encontrados com o previsto no plano de trabalho.
	equipamentos diversos
	-não informado
	10/5/2016
R$ 13.006.838,70
 (prestação de contas enviada para análise) 

	201603447
	AP
	781072/2012
	-ausência de itens adquiridos por meio do Contrato 03/2015-Sejusp no local de armazenamento visitado e condições precárias de guarda dos bens.
	containers e torres
	-não informado
	23/12/2019
R$ 5.889.253,96
 (em execução) 

	201603359
	AC
	773561/2012
 prazo de análise da prestação de contas vencido em 2016
	-divergências entre o quantitativo de equipamentos encontrados na inspeção “in loco” nos municípios de Brasiléia, Epitaciolândia e Plácido de Castro e os informados como entregues pela Sesp/AC.
	equipamentos diversos
	Não informado
	26/7/2015
R$ 13.006.838,70
 (prestação de contas em análise) 

	201603419
	PA
	773041/2012
prazo de análise da prestação de contas vencido em 2016
	-bens não localizados nas inspeções físicas.
	equipamentos diversos
	-
	15/3/2015
R$ 8.305.752,70
 (prestação de contas em complementação) 

	201603446
	SC
	787705/2013
prazo de análise da prestação de contas vencido em 2016
	-superfaturamento na compra das câmeras licitadas por meio do Pregão Presencial 100/SSP/2013.
	-
	R$ 570.000,00
	27/12/2015
R$ 2.430.000,00
 (prestação de contas em complementação) 

	201600515
	AC
	787181/2013
prazo de análise da prestação de contas vencido em 2016
	-pagamento superior ao devido para custeamento de serviço de instalação de equipamentos.
-quantitativo de equipamentos entregues às unidades de segurança pública localizadas no município de Brasiléia/AC divergente do informado nos mapas de distribuição disponibilizados pelo gestor.
	-
	R$ 115.000,00
R$ 34.709,11
	27/12/2015
R$ 2.802.500,00
 (prestação de contas enviada para análise) 

	201602272
	MT
	787706/2013
prazo de análise da prestação de contas vencido em 2016
	-equipamentos de rádios ponto-a-ponto não encontrados nos municípios de Porto Esperidião, Pontes e Lacerda e Vila Bela da Santíssima Trindade.
	-
	R$ 37.980,00
	27/12/2015
R$ 2.557.838,8
 (prestação de contas enviada para análise) 

	Total nominal
	R$ 757.689,11
	
7.	 Para os convênios listados, todos firmados com base na Portaria Interministerial 507, de novembro de 2011, revogado pela Portaria Interministerial 424, de dezembro de 2016, o prazo para apresentação das prestações de contas era de sessenta dias após o encerramento da vigência ou a conclusão da execução do objeto, o que ocorresse primeiro (art. 72, inciso I) .
8.	 O concedente, por sua vez, tinha o prazo de noventa dias, contado da data do recebimento, para analisar a prestação de contas do instrumento (art. 76) . Logo, é possível afirmar que, em 2016, sete dos oito convênios acima tabulados já se encontravam com prazo de análise das contas vencido.
9.          No que diz respeito à menção da CGU sobre problemas relacionados à capacidade técnica dos convenentes e ao controle patrimonial, vale registrar que o assunto fora preteritamente tratado no Acórdão 2009/2015-TCU-Plenário, que recomendou à Senasp:
9.2.1. aprimore os mecanismos de avaliação da capacidade técnica e operacional do convenente de usar e de manter adequadamente os bens adquiridos com recursos federais em prol da comunidade e do interesse público; 
9.2.2. quando da celebração de futuros convênios, exija dos convenentes, como critério de habilitação, padrões mínimos de controle patrimonial, estipulando, quando for o caso, exigência de registro patrimonial provisório dos bens adquiridos com recursos federais, enquanto pendente a conclusão da análise da prestação de contas; e
10.	As recomendações, em monitoramento nos autos do TC Processo 028.883/2016-0, já resultaram na implementação de medidas corretivas por parte da Senasp, conforme informado no TC em referência (ainda não deliberado pelo Tribunal) :
10.1        subitem 9.2.1:
40. Segundo registros contidos na instrução à peça 59, a determinação estaria sendo atendida, posto que estariam sendo aperfeiçoadas as análises das propostas (peça 18, p. 6) . Por ocasião das celebrações dos ajustes, demandar-se-iam do proponente a Declaração de Capacidade Técnica e Gerencial, de modo evidenciar informações mais detalhadas quanto à real capacidade do ente federado conveniado, bem como a inclusão de um Plano de Sustentabilidade do Projeto, plano este com informações relativas aos fatores que viabilizarão a continuidade do empreendimento a ser realizado ou dos bens de capital a serem adquiridos por meio de projeto específico, tais como vida útil estimada com base em parâmetros próprios e em conformidade com o Manual de Contabilidade Aplicado ao Setor Público; política de manutenção preventiva e corretiva; e existência de condições para abastecimento de combustível de viaturas a serem adquiridas (peça 18, p. 6) .
41.Àquela oportunidade, a UPC encaminhou minutas de termos declaratórios contendo os elementos acima referenciados, peça 18, p. 25-26, induzindo-se à conclusão de que, em algum grau, a Senasp vinha aprimorando os mecanismos de avaliação da capacidade técnica e operacional para usar e manter adequadamente os bens adquiridos com recursos federais. Contudo, vislumbrou-se necessário avaliar, a partir de exame in loco, os últimos três termos de convênios firmados pelo órgão a fim de verificar se os processos correspondentes, de fato, estão vindo acompanhados dos documentos acima informados.
42. Por ocasião dos trabalhos de campo, ao ser interpelada sobre o assunto, a Coordenação-Geral de Convênios e Contratos de Repasse pontuou que, no intuito de melhorar a aferição da capacidade técnica operacional do convenente, elaborou, considerando as normas vigentes, um rol de exigências a serem atendidas pelos proponentes por meio dos documentos Declaração de Capacidade Técnica e Gerencial, Plano de Sustentabilidade e Plano de Localização de Bens (peças 66, p. 2, e 68) . Assinalou que seriam ampliadas as medidas já adotadas a partir de 2015 para que, no ano de 2019, exija-se dos convenentes a necessidade de comprovar a capacidade de efetuar o controle e manutenção patrimonial dos bens adquiridos em razão do convênio, desde a fase de recebimento físico dos bens até o término da prestação de contas do instrumento pactuado  (peça 66, p. 2) .
43. Acrescentou que foi instituído, em 2019, Plano Anual de Fiscalização in loco, o qual determina a fiscalização obrigatória, por meio de fiscais devidamente nomeados, consoante parâmetros estabelecidos pela Portaria Interministerial 424/2016. Em virtude dessas fiscalizações, afirma que serão verificados, entre outros aspectos, a localização dos referidos bens, suas utilizações e o estado em que se encontram, em conformidade com as declarações técnicas atestadas, sendo produzidos relatórios circunstanciados dos bens e adotadas providências pela Administração, conforme o caso (peça 66, p. 2) .
44. Com intuito de corroborar as informações prestadas, a equipe examinou documentos atuais em confronto com declarações de capacidade técnica anteriores à determinação do TCU, obtendo evidência inequívoca do esforço da Senasp para com o aprimoramento das exigências em relação aos entes conveniados. 
45.Constatou-se que as declarações anteriores a 2015 apresentam conteúdo resumido, omitindo pontos essenciais relativos à capacidade de gerir os convênios pactuados com os entes federados (peças 79-80) ; ao passo que as declarações atuais, dos três processos de convênios analisados, encontram-se uniformemente mais aprimoradas no sentido de exigir os requisitos principais aptos, em tese, a comprovar a capacidade mínima do ente federado de bem gerir o objeto conveniado (peças 81-83) . 
46. Essas declarações de capacidade técnica e gerencial atuais veiculam o detalhamento dos seguintes requisitos, inerentes a gestão de bens patrimoniais: capacidade administrativa, capacidade técnica, capacidade operacional, experiência, pessoal qualificado, estrutura organizacional, instalações, equipamentos e tecnologia, que conforme explicitados nos documentos, mitigam os riscos de controle dos bens derivados dos ajustes firmados, sob a posse do convenente.
47. Complementarmente às exigências de capacidade técnica, foram estabelecidas exigências, a serem atendidas pelos proponentes, por meio dos documentos Plano de Sustentabilidade e Plano de Localização de Bens, que incrementam a asseguração da manutenção, guarda e utilização dos bens patrimoniais relacionados (peças 81, 82 e 83) . 
48. Além disso, para os próximos convênios, conforme já dito, será exigida dos convenentes a necessidade de comprovar a capacidade de efetuar o controle e manutenção patrimonial dos bens adquiridos em razão do convênio, desde a fase de recebimento físico dos bens até o término da prestação de contas do instrumento pactuado, conforme modelo de declaração à peça 68, p. 2. 
49. Cumpre ressaltar que as novas declarações, por mais completas que sejam, não constituem, isoladamente, garantia de que a capacidade técnica e operacional dos convenentes de fato exista em sua completude, devendo a verificação dessa capacidade, pois, estar conjugada com fiscalizações periódicas, medida que já estaria em implementação pela Senasp via Plano Anual de Fiscalização.
50. De qualquer forma, as medidas relatadas pela Unidade Gestora e os documentos analisados revelam, de fato, robustas providências em busca do aprimoramento dos mecanismos de avaliação da capacidade técnica e operacional do convenente de controlar, guardar, usar e manter adequadamente os bens adquiridos, considerando-se, desse modo, implementada a determinação desta Corte.
10.2     	item 9.2.2:	
51. Conforme análise dos documentos e informações encaminhados por força de diligência anterior, não foram implementadas as providências emanadas do TCU, vez que, em 2017, a minuta dos instrumentos de convênios veiculava disposições genéricas sobre registro contábil e patrimonial dos bens, sua efetiva guarda e utilização, sem especificar procedimentos de controles no período compreendido entre o recebimento físico e a aprovação das contas do ajuste.
52. Para o pleno atendimento do decisum, as disposições dos ajustes firmados deveriam passar a exigir dos convenentes, como critério de habilitação, padrões mínimos de controle patrimonial, estipulando, quando fosse o caso, a exigência de registro patrimonial provisório dos bens adquiridos com recursos federais, inclusive enquanto pendente a conclusão da análise da prestação de contas, o que não existiu.
53. Frise-se, o espírito da determinação do Tribunal assentou-se, em especial, na escassez de previsão de controle dos bens patrimoniais no período entre a celebração do convênio, com o recebimento físico dos materiais, e a análise das prestações de contas, que, dada a magnitude do estoque de prestações de contas a analisar existente na Unidade Gestora, pode fazer com que determinado item patrimonial fique vários anos à míngua de qualquer controle, com riscos de extravio, desvio de finalidade, má conservação etc. 
54. Com base nessas considerações, visando à redução do período em que os bens permanecem sem controle, a equipe de inspeção constatou a adoção de providências efetivas da gestão para reduzir o estoque de prestações de contas de convênios a analisar.
55. Aderiu à sistemática de seleção de prestações de contas, concebida pela CGU, cujos convênios, por apresentarem baixo risco de irregularidade, admitem análise mais célere. Segundo o órgão, disso resultou a finalização imediata de 362 prestações de contas de convênios e contratos de repasse, número equivalente ao resultado obtido nos dois últimos anos com o uso do sistema de análise tradicional (peça 71) . 
56.Adotou plano de fiscalização anual a fim de aprimorar as medidas de controle sobre os ajustes de maior relevância e risco, dando celeridade às análises daqueles instrumentos cujos bens patrimoniais já teriam sido verificados por ocasião da fiscalização in loco (peças 72 e 73) .  Segundo informa a unidade, o plano proporcionará, pela primeira vez na história da Senasp, as condições necessárias à realização das atividades de fiscalização do objeto pactuado, conforme o plano de trabalho e a metodologia estabelecida no instrumento, mitigando riscos e problemas antes somente identificados na Coordenação de Prestação de Contas ou na Coordenação de Apurações, além de contribuir para a diminuição do passivo dos convênios (peça 72, p. 1) .
57. Igualmente como providência, restou evidenciado que, enquanto os ajustes e declarações de capacidade técnica anteriores a 2015 veiculavam disposições genéricas sobre registro contábil e patrimonial dos bens, sua efetiva guarda e utilização, sem especificar procedimentos de controles dos bens existentes no período anterior à aprovação das contas do ajuste (peça 18, p. 6 e 22) , as declarações mais contemporâneas passaram a exigir taxativamente requisito de capacidade do convenente para controlar patrimonialmente os bens adquiridos em razão dos recursos provenientes dos convênios, desde o recebimento físico até a conclusão da prestação de contas, cabendo prestar informações a qualquer tempo ao concedente acerca bens patrimoniais (Peça 68, p. 2) 
58. Devem ser destacados, da mesma maneira, os documentos correspondentes à elaboração do Plano de Localização de Bens articulada com o Plano Anual de Fiscalização in loco, pelas quais é verificada a localização dos referidos bens, em que se evidenciam medidas de potencializar a expectativa de controle sobre os bens patrimoniais adquiridos mediante convênio, de posse do convenente (peças 68, p. 4, e 72 e 73) .
59. Dessa forma, entre outras providências adotadas, as medidas operacionais supramencionadas, consistentes na redução do estoque de prestações de contas a analisar e na exigência explícita, como critério de habilitação, de haver controle dos bens desde o recebimento físico, suprem as deficiências apontadas na recomendação do TCU.
11.	  A CGU também mencionou a falta, verificada em 2016, de institucionalização de um Plano Anual de Aquisições para a unidade, que detalharia: descrição do objeto, quantidade estimada para a contratação, valor estimado, identificação do requisitante, justificativa da necessidade, período estimado para executar a aquisição (e.g., mês) , programa/ação suportados pela aquisição e objetivos estratégicos apoiados pela aquisição. 
12.	 Contudo, vale registrar que, atualmente, a matéria encontra-se regulada pela IN 1, de 10 de janeiro de 2019, do Ministério da Economia, que dispõe sobre o Plano Anual de Contratações (PAC) de bens, serviços, obras e soluções de tecnologia da informação e comunicações no âmbito da Administração Pública federal direta, autárquica e fundacional e sobre o Sistema de Planejamento e Gerenciamento de Contratações (PGC) . 
13.	 Afora os elementos trazidos pela CGU, lembro que, em 2016, encontrava-se em andamento  o processo de elaboração do Plano Nacional de Redução de Homicídios, que acabou não sendo oficialmente lançado, tendo sido sucedido pelo Plano Nacional de Segurança Pública instituído por portaria datada do ano subsequente ao destas contas (Portaria 182/2017) , que, igualmente, não prosperou. Apenas em 2018 o Governo Federal finalmente publicou o hoje vigente Plano Nacional de Segurança Pública e Defesa Social, instituído pelo Decreto 9.630/2018. O plano de 2018, embora careça de melhoramentos, deve ser visto como uma importante base para contínuos aperfeiçoamentos. 
14.	Dessa forma, considerando que, no tocante às demais constatações registradas no relatório do Controle Interno, as recomendações da CGU revelam-se suficientes para reorientar a gestão da Senasp, apresento ao Tribunal de Contas da União, como substitutivo ao encaminhamento sugerido na instrução anterior, a seguinte proposta de encaminhamento:
14.1		  com fundamento nos arts. 1º, inciso I, 16, inciso II, 18 e 23, inciso II, da Lei 8.443/1992, c/c os arts. 1º, inciso I, 208 e 214, inciso II, do Regimento Interno do Tribunal de Contas da União, julgar regulares com ressalva as contas dos responsáveis Regina Maria Filomena de Luca Miki, CPF XXX.507.538-XX; Celso Perioli, CPF XXX.262.608-XX; Marcello Barros de Oliveira, CPF XXX.349.937-XX; Anael Aymore Jacob, CPF XXX.335.117-XX; Adilson Pereira de Carvalho, CPF XXX.436.878-XX; Ricardo Guanaes Cosso, CPF XXX.098.718-XX; Leonardo Rodrigo Ferreira, CPF XXX.958.526-XX;  e Davi Rogério Artigas, CPF  XXX.383.849-XX; dando-lhes quitação; 
14.2   	com fundamento nos arts. 1º, inciso I, 16, inciso I, 17 e 23, inciso I, da Lei 8.443/1992 c/c os arts. 1º, inciso I, 207 e 214, inciso I, do Regimento Interno do Tribunal de Contas da União, julgar regulares as contas dos responsáveis Joviano Conceição Lima, CPF XXX.635.578-XX; Alexandre Augusto Aragon, CPF XXX.829.340-XX; Adilson Moreira, CPF 551.574.089-0; Nazareno Marcineiro, CPF XXX.568.999-XX; Celina Pereira, CPF XXX.610.516-XX;  Rodrigo Oliveira de Faria, CPF XXX.540.626-XX; Clyton Eustaquio Xavier, CPF XXX.132.596-XX;  Fernando Antônio dos Santos Matos, CPF XXX.935.964-XX; Tatiana Whately de Moura, CPF XXX.703.548-XX; Victoriana Leonora Corte Gonzaga,  CPF XXX.428.178-XX;  Rinaldo de Souza, CPF XXX.090.990-XX;  Rogério Bernardes Carneiro, CPF XXX.000.721-XX;  Alexandre Brasil Carvalho da Fonseca, CPF XXX.663.967-XX; Pedro Helena Pontual Machado, CPF XXX.670.161-XX; Myron Moraes Pires, CPF  XXX.248.371-XX; Hélio Fernando Rosa de Araújo, CPF XXX.746.708-XX;  Márcio Paulo Buzanelli, CPF  XXX.760.078-XX; Wilquerson Felizardo Sandes, CPF XXX.508.941-XX; Luiz Alexandre Dominguez de Oliveira, CPF XXX.761.477-XX;  Mariana Pereira Rego, CPF XXX.935.301-XX; e Augusta Aiko Umeda kuhn, CPF  XXX.290.798-XX; dando-lhes quitação plena;
14.3	 com fundamento no art. 45 da Lei 8.443/1992, c/c art. 251 do Regimento Interno do Tribunal de Contas da União,  bem como no art. 4º da IN TCU 71/2012 e no art. 76 da Portaria Interministerial CGU/MF/MP 507/2011, determinar à Secretaria Nacional de Segurança Pública do Ministério da Justiça e Segurança Pública que, no que se refere aos Convênios Siconv 787883/2013, 773036/2012, 773561/2012, 773041/2012, 787705/2013, 787181/2013 e 787706/2013, encaminhe ao Tribunal de Contas da União, no prazo de até sessenta dias, os respectivos processos de tomada de contas especial ou, alternativamente, os pareceres, despachos e/ou documentos que fundamentam a prescindibilidade dessa medida; 
14.4 com fundamento no art. 250, inciso III, do Regimento Interno do Tribunal de Contas da União, recomendar à Secretaria Nacional de Segurança Pública que, em relação aos recursos federais disponíveis em contas bancárias de convenentes sem execução financeira por mais de um exercício, e como medida prévia à decisão pela prorrogação de prazos de vigência dos respectivos ajustes, avalie a conveniência e oportunidade de:
14.4.1 analisar, por meio de pareceres técnico-financeiros ou congêneres, o custo-benefício de mantê-los não aplicados, sem entregas efetivas, ante a necessidade de otimização de outras frentes da política pública; 
14.4.2 avaliar se as necessidades do ente beneficiário e as diretrizes e objetivos outrora estabelecidos pela União ainda subsistem, bem como a capacidade atual da Unidade da Federação de cumprir ações pactuadas no passado, considerando, sobretudo, a capacidade técnico-operacional e a estrutura de pessoal existentes; e
14.5	  fixar prazo de sessenta dias para que a Secretaria Nacional de Segurança Pública informe ao Tribunal de Contas da União sobre a implementação das recomendações do subitem anterior ou apresente considerações sobre a decisão pela adoção de medidas alternativas caso as circunstâncias decorrentes da aplicação do julgamento profissional as justifiquem.
4.	O Ministério Público junto ao Tribunal de Contas da União, em parecer à peça 12, da lavra do Subprocurador-Geral Paulo Soares Bugarin, manifestou concordância com a proposta apresentada pelo dirigentes da unidade: 
“Cuidam os autos da prestação de contas ordinárias da Secretaria Nacional de Segurança Pública do Ministério da Justiça e Segurança Pública (Senasp/MJSP) , relativas ao exercício de 2016, as quais chegaram ao TCU com parecer pela regularidade por parte do órgão de controle interno. 
2. O auditor instrutor (peça 9) , ao verificar a constatação de situações com possibilidade de acarretar prejuízos ao erário, em razão de falhas na execução de alguns convênios no âmbito da Estratégia Nacional de Segurança Pública nas Fronteiras (Enafron) , propôs, preliminarmente, a realização de diligências à unidade jurisdicionada acerca das providências demandadas pela Controladoria-Geral da União. 
3. Contudo, o corpo dirigente da unidade técnica (peças 10 e 11) entendeu que se pode, desde já, julgar as presentes contas como regulares ou regulares com ressalva, segundo a distribuição de responsabilidades indicada no pronunciamento do Diretor, acrescendo determinação para que a Senasp encaminhe ao TCU os processos de tomada de contas especiais que forem autuados em razão das falhas apontadas em sete convênios ou, alternativamente, os documentos que justifiquem a prescindibilidade da medida. 
4. Acompanho o posicionamento do corpo dirigente da SecexDefesa. As falhas apontadas referem-se a poucos convênios firmados pela Senasp na qualidade de concedente e versam sobre irregularidades atribuíveis precipuamente ao convenente, como a divergência entre os quantitativos de itens adquiridos frente aos encontrados in loco durante a inspeção do controle interno e indício de superfaturamento na compra de um equipamento. Ademais, as vigências desses instrumentos de repasse se encerraram em 2015, portanto no exercício anterior ao das presentes contas. 
5. Dificilmente, portanto, tais indícios de irregularidade maculariam as contas apreciadas neste processo, seja pela provável pouca relevância em relação ao total gerido na unidade jurisdicionada, seja pela ausência de responsabilidade da concedente sobre as falhas detectadas. Assim sendo, em deferência ao princípio da duração razoável do processo e da eficiência na Administração Pública, considero adequado o encaminhamento no sentido de julgar, desde já, as presentes contas e de determinar providências à Senasp. 
6. Ante o exposto, este representante do Ministério Público de Contas manifesta concordância com a proposta apresentada pelo corpo dirigente da unidade técnica (peça 10) , no sentido de julgar regulares ou regulares com ressalva as contas dos responsáveis conforme indicado, bem como de direcionar determinação à Secretaria Nacional de Segurança Pública para a tomada de providências relativas aos Convênios Siconv nº s 787883/2013, 773036/2012, 773561/2012, 773041/2012, 787705/2013, 787181/2013 e 787706/2013, sem prejuízo da recomendação alvitrada.”
4.	É o relatório.

não há

Subprocurador-Geral Paulo Soares Bugarin.

PRESTAÇÃO DE CONTAS ORDINÁRIA. SECRETARIA NACIONAL DE SEGURANÇA PÚBLICA. EXERCÍCIO DE 2016. IMPROPRIEDADES. CONTAS REGULARES COM RESSALVAS. DETERMINAÇÕES. RECOMENDAÇÕES. QUITAÇÃO.

PRESTAÇÃO DE CONTAS (PC)

Secretaria de Controle Externo da Defesa Nacional e da Segurança Pública (SecexDefes).

Registro, inicialmente, que relato o presente processo por força do art. 152 do Regimento Interno do Tribunal de Contas da União – RI/TCU.	
Conforme assentado no relatório precedente, trata-se de prestação de contas ordinária da Secretaria Nacional de Segurança Pública do então denominado Ministério da Justiça e Cidadania (Senasp) , relativas ao exercício de 2016.
A Secretaria de Controle Externo da Defesa Nacional e da Segurança Pública (SecexDefesa) analisou os autos com ênfase nos seguintes pontos da gestão da unidade prestadora de contas, previamente acordados com o Órgão de Controle Interno – OCI:
avaliação da gestão de aquisições da Unidade Prestadora de contas (UPC) ; 
avaliação dos indicadores de desempenho no processo de tomada de decisão, com ênfase nos indicadores de eficácia e em aspectos relacionados à transparência; 
avaliação da execução de convênios no âmbito da Estratégia Nacional de Segurança Pública nas Fronteiras (Enafron) ; 
avaliação de aspectos de governança referente à gestão de transferências para estados e municípios para ações de reaparelhamento; e 
avaliação da aderência do Plano Nacional de Segurança Pública com o Planejamento Estratégico do Ministério da Justiça e Segurança Pública.
Após exame técnico dos autos, o auditor instrutor, em instrução à peça 9, diante de falhas constatadas na execução de convênios firmados no âmbito da Estratégia Nacional de Segurança Pública nas Fronteiras (Enafron) , exarou sua conclusão no sentido de que o “é de bom aviso o encaminhamento preliminar de diligência à Secretaria Nacional de Segurança Pública, de forma que a UPC informe acerca do estado atual de promoção das providências retificadoras recomendadas pelo CI, pois do insucesso na implementação dessas medidas pode resultar alteração no deslinde do mérito das contas em análise”. Ante suas conclusões, propôs diligenciar à Secretaria Nacional de Segurança Pública.
Por outro lado, os dirigentes da unidade, em pronunciamentos às peças 10 e 11, divergiram do auditor instrutor e propuseram o julgamento de mérito do processo (contas regulares e regulares com ressalvas) com fixação de determinações e recomendações à unidade prestadora de contas com relação aos Convênios Siconv 787883/2013, 773036/2012, 773561/2012, 773041/2012, 787705/2013, 787181/2013 e 787706/2013.
O MP/TCU, em parecer da lavra do Subprocurador-Geral Paulo Bugarin, aderiu às propostas formuladas pelo corpo diretivo da SecexDefesa (peça 12) . 
Razão assiste aos dirigentes da unidade e ao Parquet especializado. Vejamos. 
O presente processo de contas está constituído de acordo com as prescrições da IN TCU 63/2010 e Decisões Normativas TCU 154/2016 e 156/2016, viabilizando a esta Corte a apreciação do mérito processual, sem adoção de medidas preliminares.
As irregularidades/impropriedades que ensejam ressalvas e determinações no bojo do presente processo referem-se a:
i)  prestações de contas dos convênios 787883/2013, 773036/2012, 773561/2012, 773041/2012, 787705/2013, 787181/2013 e 787706/2013 enviadas em atraso;
ii)  divergência entre os quantitativos de bens encontrados e os previstos nos planos de trabalho dos referidos convênios; 
iii)  superfaturamento em compras levadas a efeito no âmbito do convênio 787705/2013; e
iv) não execução financeira, por mais de um exercício, de recursos federais disponíveis em contas bancárias de convenentes.  
Consoante bem ressaltado pelo Subprocurador-Geral Paulo Bugarin, as falhas detectadas “versam sobre irregularidades atribuíveis precipuamente ao convenente” e “as vigências desses instrumentos de repasse se encerraram em 2015, portanto no exercício anterior ao das presentes contas” (grifei) .
Vale dizer, as impropriedades constatadas não impossibilitam a apreciação do mérito das contas ora em julgamento, revelando-se adequado o pronunciamento da unidade no sentido de determinar à Senasp que encaminhe ao TCU as respectivas tomadas de contas especiais referentes aos convênios listados ou os documentos que fundamentem eventual desnecessidade de instauração de TCE.
Aliás, o julgamento de mérito das presentes contas com fixação de determinações e recomendações à unidade jurisdicionada encontra fundamento no art. 18 da Lei 8.443/1993, o qual dispõe que “Quando julgar as contas regulares com ressalva, o Tribunal dará quitação ao responsável e lhe determinará, ou a quem lhe haja sucedido, a adoção de medidas necessárias à correção das impropriedades ou faltas identificadas, de modo a prevenir a ocorrência de outras semelhantes”.
Posto isso, não havendo quaisquer das ocorrências elencadas no inciso III do art. 16 da Lei 8.443/92, as propostas declinadas pelo corpo dirigente da SecexDefesa, endossadas pelo MP/TCU, devem ser acolhidas.
Ante o exposto, acolho o pronunciamento da unidade instrutiva às peças 10 e 11 e o parecer do Ministério Público junto ao TCU à peça 12, os quais integram as presentes razões de decidir, e voto no sentido de que seja adotado o Acórdão que ora submeto a este Colegiado.
TCU, Sala das Sessões Ministro Luciano Brandão Alves de Souza, em 18 de fevereiro de 2020.
RAIMUNDO CARREIRO 
Relator